臺灣臺北地方法院民事判決　　　　　　 93年度簡上字第481號
上　訴　人　丁○○
訴訟代理人　余鐘柳律師
被上訴人　　美商花旗銀行股份有限公司
法定代理人　乙○○
訴訟代理人　丙○○
　　　　　　臺北市○○○路○段2號10樓
　　　　　　甲○○
上列當事人間請求清償債務事件，上訴人對於中華民國九十三年
六月九日本院簡易庭18037號第一審判決提起上訴，本院於九十
四年一月六日言詞辯論終結，判決如下：
    主  文
上訴駁回。
第二審訴訟費用由上訴人負擔。
    事實及理由
一、程序方面：
    按不合於民事訴訟法第四百二十七條第一、二項規定之訴訟
    ，得以當事人之合意，適用簡易程序，其合意應以文書證之
    ，同條第三項定有明文。本件兩造間信用卡約定條款第二十
    四條約定因系爭信用卡契約涉訟，合意適用簡易程序，有該
    約定條款在卷可稽，是本件被上訴人請求金額為531,026元
    及其利息與違約金3000 元，已逾同條第一項規定之金額即
    新臺幣（下同）500,000元，惟兩造既合意適用簡易程序，
    於法自無不合。
二、本件被上訴人起訴主張：上訴人於民國83年10月17日，與被
    上訴人簽訂信用卡使用契約，並領用萬事達信用卡（卡號：
    000000000000000）使用，並應於每月繳款截止日前向被上
    訴人清償，逾期應給付按週年利率百分之二十計算之利息暨
    新臺幣（下同）3,000元之違約金。詎上訴人簽帳消費至91
    年10月3日止，共積欠531,026元未清償。前揭消費款之簽單
    樣式正確，且被上訴人曾以電話向刷卡者確認身分結果，刷
    卡者對被上訴人所詢關於上訴人聯絡電話、居住地址、配偶
    姓名，使用信用卡習慣等細節均能對答如流，是前揭消費若
    非上訴人本人，即為上訴人之親友，消費當時，上訴人亦未
    掛失，依兩造間信用卡契約約定條款第6條第2、5項之約定
    ，應負保管及清償前揭消費款之責任。至91年9月5日於陽明
    醫院有上訴人另張信用卡之刷卡紀錄，既係不同信用卡，不
    足為前揭消費係使用偽卡等語，爰本於信用卡法律關係，求
    為命上訴人如數給付之判決（原審為被上訴人勝訴判決，上
    訴人上訴）。並聲明：上訴駁回。
三、上訴人則以：上訴人未遺失前揭信用卡，惟被上訴人91年9
    月份帳單所載91年8月29日三筆消費款7,926元，10月份帳單
    六筆消費款522, 950元，共九筆均非上訴人所為，且上訴人
    於93年10月間，收到帳單後始發覺，即通知被上訴人盜刷之
    事，因此盜刷之風險應由被上訴人承擔，上訴人無繳納之義
    務。上訴人否認曾與被上訴人職員間，有前揭詢答。至前揭
    簽單上之簽名，因「中國信託銀行」、「聯邦銀行」、「聯
    合信用卡處理中心」均有上訴人簽名之樣式，可能自該等處
    所外洩，而聯合信用卡處理中心又有外洩資料之前例，依此
    經驗法則，上訴人自不負遭人冒刷之風險。被上訴人復未能
    證明上訴人有違反前揭第6條第2項約定之保管義務云云，資
    為抗辯。並聲明：(一)原判決廢棄。(二)被上訴人在第一審之訴
    及假執行之聲請均駁回。
四、兩造不爭執之事實：
    兩造於83年10月17日簽訂信用卡使用契約，並約定上訴人應
    於每月繳款截止日前，向被上訴人清償帳款，逾期應給付按
    週年利率20%計算之利息，及3,000元之違約金，且上訴人應
    妥善保管及使用信用卡，上訴人不得讓與、轉借、提供擔保
    或以其他方式將信用卡之占有轉讓予第三人或交其使用，如
    上訴人違反該約定，對因此所生之帳款，仍應負清償之責任
    （約定條款第6條第2、5項、第15條第3、4 項）。上訴人依
    前揭契約，領用000000000000000號萬事達信用卡使用。迄
    今該信用卡帳戶仍有531, 026元及自91年11月22日起之利息
    及違約金未受償，為兩造所不爭執，並有信用卡申請書、約
    定條款、帳單等件在卷可稽（原審卷第7-9頁），堪信為真
    實。
五、被上訴人主張上訴人系爭信用卡帳款係由上訴人所持有之系
    爭信用卡所發生，業據提出上訴人不爭執之簽名樣式之簽單
    、有上訴人簽名樣式之信用卡影本，及上訴人對於被上訴人
    職員與持有系爭信用卡消費之人間電話詢答內容之真正不爭
    執之電話談話錄音之譯文為證（原審卷第30、38-49頁），
    且上訴人亦自認其持有之系爭信用卡未遺失，被上訴人主張
    ，堪信為實在。
六、被上訴人主張系爭信用卡於系爭消費期間仍為上訴人所持有
    ，且他人亦無從知悉上訴人之簽名，依前揭約定條款第6條
    之約定，上訴人仍應負保管責任，對所生之帳款，仍應負清
    償之責等語。上訴人對於其於系爭消費期間仍持有系爭信用
    卡不爭執，惟抗辯系爭帳款係偽卡盜刷所生，且被上訴人對
    其未盡保管之責，應負舉證責任，被上訴人復未能證明之，
    其亦不負清償系爭消費款之責云云。按「持卡人之信用卡屬
    於貴行（即被上訴人）之財產，持卡人應妥善保管及使用信
    用卡。貴行僅授權正卡或附卡持卡人本人在信用卡有效期間
    內分別使用，不得讓與、轉借、提供擔保或以其他方式將信
    用卡之占有轉讓予第三人或交其使用。」「持卡人違反第二
    項（即上列約定）至第四項約定致生之應付帳款者，亦應對
    之負清償責任。」兩造間信用卡約定條款第6條第2、5項明
    文約定。查：
  (一)按「原告於起訴原因已有相當之證明，而被告於抗辯事實並
    無確實證明方法，僅以空言爭執者，當然認定其抗辯事實之
    非真正，而應為被告不利益之裁判。」（最高法院18年上字
    第1679號判決要旨參照）。次按「當事人主張有利於己之事
    實者，就其事實固負舉證之責任，惟主張消極之事實而在客
    觀上無法積極證明名，其舉證責任移轉於他方當事人，亦為
    舉證責任分配原則之一。」（最高法院58年度台上字第2918
    號判決要旨參照），是「當事人主張有利於己之事實者，就
    其事實有舉證責任，故負舉證責任者，係以主張有積極之事
    實者為限，主張無此事實者，縱為原告，亦不須舉證。」（
    最高法院50年度台上字第1702號判決要旨參照）。況證明應
    證事實之證據資料，並不以可直接單獨證明之直接證據為限
    ，凡先綜合其他情狀，證明某事實，再由某事實為推理的證
    明應證事實，該證明某事實之間接證據，亦包括在內。又事
    實有常態與變態之分，其主張常態事實者無庸負舉證責任，
    反之，主張變態事實者，則須就其所主張之事實負舉證責任
    ，是如原告就債權發生原因事實之舉證，已足使法院依一般
    社會生活經驗法則判斷，有超越合理懷疑之確信，倘被告猶
    以經驗上發生概率較小之變態事實否認債權發生，自應就此
    變態事實存在負舉證責任。系爭信用卡於系爭消費期間，為
    上訴人所持有中，且系爭信用卡之持用涉及上訴人個人隱私
    ，為持卡人最為清楚也最能掌控，非外人所得任意察覺，故
    發卡銀行有課以持卡人妥善保管信用卡責任之必要性，始符
    合信用卡交易安全及合理分配風險之公平原則。又上訴人持
    有系爭信用卡是否已盡保管義務亦屬積極事實，以及系爭消
    費係第三人以偽卡消費，依前開說明，即應由自應由上訴人
    就其持用、保管信用卡已盡保管義務，及系爭信用卡非出於
    持卡人此不符合常態性社會生活經驗之變態事實負舉證之責
    。惟上訴人抗辯應由被上訴人就其未盡保管義務，並僅泛稱
    其已盡保管義務，及信用卡持卡人之資料外洩，及以偽卡消
    費情事不鮮云云，並未為具體表明其證明方法，所辯即難採
    信。
  (二)被上訴人主張前揭簽單上其簽名之樣式為正確，為上訴人所
    不爭執，並有前揭簽單、信用卡影本可證，如前所述。而偽
    卡係屬全新之卡片，且特約商店其所核對之簽名亦僅信用卡
    背面之簽名，偽卡之使用人自可在卡片簽名欄上任意簽署，
    以供特定商店核對，自無仿冒真卡持有人之簽名之必要。從
    而本件如係以偽卡消費，偽卡之使用人既無仿冒上訴人簽名
    之必要，其簽名樣式自無須與上訴人之簽名樣式相同，上訴
    人空言，其簽名樣式可能外洩，並據以抗辯系爭消費係以偽
    卡為之云云，亦乏依據。上訴人既無法證明系爭消費係偽卡
    所為，所辯即無可取。
  (三)上訴人復抗辯其於被上訴人職員查詢有無至訴外人活力美有
    限公司消費後，便前往供該公司人員指認，並經查明前往於
    該公司消費者非上訴人云云。惟上訴人未舉證以實其說，即
    無足採。
  (四)上訴人另抗辯91年9月5日中午12時29分，其尚在臺北市陽明
    醫院繳費，加計領藥時間，其不可能於同月12時40分至位於
    臺北市○○路○段DKNY仁愛店消費，是於該店消費之信用卡
    為偽卡云云。惟上訴人於陽明醫院繳納醫藥費係以VISA卡消
    費，此有上訴人所提之簽單在卷可稽（原審卷第53頁），而
    系爭信用卡為萬事達（MASTER）卡，既為不同之信用卡，無
    從據以推認於DKNY仁愛店消費金額28,430 元係以偽卡消費
    ，上訴人抗辯不足採信。
  (五)又於91年8月29日系爭信用卡於華亭有限公司、珍寶興珠銀
    樓之消費，被上訴人之職員以電話與刷卡者，就刷卡者之身
    分資料、卡片張數、附卡張數、附卡持卡人姓名、繳款習慣
    、住家地址樓層、CVV驗證值（即信用卡防偽參數值）等事
    項確認，其談話內容所涉之資料為真正亦為上訴人所不爭執
    ，有被上訴人所提之電話詢答紀錄在卷可稽（原審卷第48頁
    ），此等內容之具體詳盡程度遠逾一般金融機構所持有之客
    戶基本資料，尤其是刷卡者回答三支行動電話之號碼，且說
    明其中0926、0910二支行動電話很久沒有使用，此亦非被上
    訴人不肖員工所得持有之資料，而能得知者，應係上訴人本
    人或其關係親密之人。再者，上訴人復稱其91年9月5日，被
    上訴人向其查詢有無至活力美有限公司消費金額133,566元
    ，其否認並向該公司查詢，經該公司員工指認消費者非上訴
    人云云，並提出紙條乙紙為證（原審卷第49、52頁）；嗣又
    稱因91年9月份之帳單其中三筆於誠品股份有限公司消費金
    額共7,926元，非其所為，乃於91年9月19日繳款時，逕自扣
    除後繳納4,906元云云，上訴人並提出之帳單、繳納收據在
    卷可按（原審卷第76、77頁），縱依上訴人抗辯，顯見其早
    於91年9月5日或19日以前即知曉其信用卡被盜刷，惟其竟遲
    未採取行動，向被上訴人申訴。嗣又自稱於91年10月間收受
    被上訴人所郵寄之91年10月帳單，始察覺該帳單所載消費均
    非上訴人所為，始與被上訴人聯絡（原審卷第28、97頁），
    同年10月9日將系爭信用卡寄還被上訴人云云。不惟其陳述
    前後不一，難以採信，且上訴人所提之前揭紙條所載之事項
    之相關日期均為11月20日以後，而信用卡消費款本可僅繳納
    部分款項，復衡諸常理，若信用卡持卡人發現其信用卡被盜
    刷，為自身利益，無不立即向發卡銀行申訴，並請求為相關
    保護其權益行為，豈延宕不處理，而只消極繳納部分消費款
    之理，是上訴人所抗辯各情，均不足以為上訴人有利之論據
    ，委無可取。又前揭消費款係真卡所為，且上訴人亦未掛失
    ，上訴人應負清償之責，如前所述，則上訴人請求鑑定前揭
    錄音帶談話之人是否為上訴人，即無必要。
  (六)由上，上訴人係系爭信用卡之持卡人，對於系爭信用卡應負
    保管之義務，且系爭消費款為真卡消費，則依前揭約定，上
    訴人自應對系爭消費款531,026元負清償之責。又依前揭約
    定條款第15條第3、4項約定，上訴人應於每月繳款截止日即
    91年10月21日前，向被上訴人清償帳款，逾期應給付按週年
    利率20%計算之利息，則被上訴人請求自91年11月22日起算
    及90日之違約金3,000元，應予准許。
七、綜上所述，本件被上訴人主張系爭信用卡未經上訴人掛失，
    且系爭消費款係真卡消費，依兩造間前揭約定，上訴人應負
    清償之責為可採，上訴人所辯均為無可取。依前揭信用卡契
    約，被上訴人自得請求上訴人如數給付。從而，被上訴人本
    於信用卡之法律關係，請求上訴人給付被上訴人531,026元
    ，及自91年11月22日起至清償日止，按週年利率百分之二十
    計算之利息，及違約金3000元，為有理由，應予准許。又，
    民事訴訟法第四百二十七條第三項當事人合意適用簡易程序
    所為被告敗訴之判決，應依職權宣告假執行，民事訴訟法第
    三百八十九條第一項第三款定有明文。是則原審判命上訴人
    如數給付，並依職權宣告假執行，於法並無不合。上訴意旨
    指摘原判決不當，求予廢棄改判，為無理由，應予駁回其上
    訴。
八、本件事證已臻明確，兩造其餘攻擊防禦方法及舉證，與本判
    決結果不生影響，無贅述必要，併予敘明。
九、據上論結，本件上訴為無理由，依民事訴訟法第四百三十六
    條之一第三項、第四百四十九條第一項、第七十八條，判決
    如主文。
中　　華　　民　　國　九十四　年　一　月　　二十　　日
                  民事第六庭審判長法官  吳光釗
                                  法官  楊晉佳
                                  法官  陳怡雯
正本係照原本作成
如對本判決上訴，須於判決送達後二十日內向本院提出上訴狀，
同時表明上訴理由；如已於本判決宣示後送達前提起上訴者，應
於判決送達後十日內補具上訴理由（均須按他造當事人之人數附
繕本）。
中　　華　　民　　國　九十四　年　一　月　　二十　　日
                                書記官  謝梅琴
